【裁判字號】    99,上易,980
【裁判日期】    991109
【裁判案由】    詐欺
【裁判全文】
臺灣高等法院高雄分院刑事判決         99年度上易字第980號
上  訴  人  臺灣高雄地方法院檢察署檢察官
被      告  甲○○
上列上訴人因被告詐欺案件，不服臺灣高雄地方法院99年度易字
第1257號中華民國99年8 月25日第一審判決（起訴案號：臺灣高
雄地方法院檢察署99年度偵字第4776號），提起上訴，本院判決
如下：
    主  文
上訴駁回。
    理  由
一、公訴意旨略以：被告甲○○明知國內社會上層出不窮之詐騙
    集團或不法份子為掩飾其不法行徑，多利用電話轉接或人頭
    電話之方式聯繫詐欺對象，以逃避追緝，可預見提供自己之
    行動電話號碼予他人使用，可能為他人用於財產犯罪之情形
    下，基於幫助犯罪之不確定故意，於民國96年11月19日（即
    身分證發證日期）至98年8 月1 日止（本件行動電話門號申
    請日）之某日，將其國民身分證（下稱身分證）、健康保險
    卡（下稱健保卡）交付予真實姓名年籍不詳之成年人，由該
    人或所屬詐欺集團成員持上開證件，於98年8 月1 日向威寶
    電信股份有限公司（下稱威寶電信）申辦行動電話門號0000
    000000號之預付卡；而該詐騙集團成員在取得上開門號預付
    卡後，即共同意圖為自己不法所有，基於詐欺取財之犯意聯
    絡，在雅虎奇摩拍賣網站上刊登販賣Panasonic DMC-LX3 超
    廣角數位相機之訊息，並留上開甲○○之行動電話門號作為
    聯絡之用，於98年8 月10日凌晨零時6 分許，在臺中縣潭子
    鄉，適有上網瀏覽之乙○○陷於錯誤而上網競標而得標，於
    98年8 月13日7 時43分許，在臺中縣潭子鄉○○村○○路○
    段16號統一超商店內之ATM 自動櫃員機前，轉帳新臺幣（下
    同）7000元至鄭宇倫（已併由法院審理）所申辦中國信託商
    業銀行南高雄分行帳號0000000000000000號帳戶內，隨遭提
    領一空；嗣經乙○○發覺事有蹊蹺，報警處理，始知上情。
    因認被告甲○○涉犯刑法第30條第1 項、第339 條第1 項之
    幫助詐欺取財罪嫌等語。
二、按犯罪事實應依證據認定之，無證據不得認定犯罪事實；又
    不能證明被告犯罪者，應諭知無罪之判決，刑事訴訟法第15
    4 條第2 項及第301 條第1 項分別定有明文；又按刑法第33
    9 條第1 項詐欺罪之成立，以意圖為自己或第三人不法所有
    ，以詐術使人將本人或第三人之物交付為要件，若其所用方
    法，不能認為詐術，亦無使人陷於錯誤之情事，即不構成該
    罪；另刑法上之幫助犯，以正犯已經犯罪為構成要件，故幫
    助犯無獨立性，如無他人犯罪行為之存在，幫助犯即無由成
    立（最高法院46年台上字第260 號、60年台上字第2159號判
    例意旨參照），亦即幫助犯係從屬於正犯而成立，以正犯已
    經犯罪為要件，故幫助犯並非其幫助行為一經完成，即成立
    犯罪，必其幫助行為或其影響力持續至正犯實行犯罪始行成
    立。
三、證據能力：後述關於證人於審判外之陳述及卷附書證而屬於
    傳聞證據等部分，檢察官、被告已於本院審理調查上開證據
    時均知係屬傳聞證據，而就此證據能力均表示無意見，即同
    意作為證據，且本院認為以之作為本案認定之證據，均與待
    證事實具有關聯性，且無證據證明此等證詞有何非出於任意
    性，或書證有何遭變造或偽造情事，作為本案之證據亦屬適
    當，依刑事訴訟法第159 條之5 第1 項規定，自得為證據。
四、公訴人認被告甲○○涉犯上開幫助詐欺取財罪嫌，係以被告
    之供述、被害人乙○○之證述及行動電話門號0000000000號
    資料查詢單、被告國民身分證異動資料、威寶電信公司行動
    電話預付卡服務申請書、被害人匯款執據等情為據。然訊據
    被告否認上開被訴幫助詐欺取財犯行，辯稱：上開行動電話
    門號非伊所申辦，係遭人冒用伊身分證影本及健保卡影本，
    伊並無幫助詐騙集團對被害人詐欺取財之犯意等語。
五、經查：
(一)、被告甲○○名下確有申辦門號0000000000號之行動電話，而
    本件詐欺集團將該電話門號及另1 門號，提供作為被害人乙
    ○○與該集團成員聯絡等情，固有被害人於警詢陳述，及該
    門號威寶電信公司行動電話預付卡服務申請書及該行動電話
    門號資料查詢單在卷可憑（警卷第29、30頁）。然因該詐欺
    集團取得被告名下申辦電話門號之行為，僅屬詐欺取財犯行
    之預備行為，若無被害人以該行動電話門號與該詐欺集團相
    互聯絡，即無該詐欺集團以該行動電話門號對被害人實行詐
    術、並致使被害人因此陷於錯誤之情事，是就該行動電話門
    號而言，難謂該詐欺集團於此階段已著手其詐欺取財犯行；
    又按幫助行為必須針對正犯所為之犯行有所幫助，始足以成
    立幫助犯，行為人之幫助行為若與正犯所為之犯行無直接關
    係，自不能成立幫助犯。被告名下之行動電話門號並未對於
    該詐欺集團實行對被害人詐欺取財之犯行施以助力，業經被
    害人於警詢陳明：我係上雅虎奇摩拍賣網站購物遭詐騙，歹
    徒用「即時通」帳號。歹徒留下2 支電話（即被告名下申辦
    之上開電話門號及另1 門號），沒有以電話和我聯絡。我遭
    詐騙案件，只有我與賣方即時通對話信息，可提供警方偵辦
    參考等語明確（警卷第9-10頁），是該詐騙集團並未使用被
    告名下之該行動電話門號，與被害人實際聯絡而使其受騙匯
    款，自不能僅以該詐欺集團之後有詐得被害人匯款，即論以
    被告幫助詐欺犯行。
(二)、按學理上所稱「幫助未遂」，係指幫助犯之未遂犯而言，因
    該幫助者之助力行為，對於正犯之著手實行行為或其結果之
    發生，不生助益作用，屬無效之幫助，缺乏危害性，故基於
    謙抑原則，刑法不予非難，未若刑法修正前第29條第3 項對
    教唆犯之未遂犯設有獨立處罰規定（最高法院96台上字第37
    59號判決意旨參照）。本件既無證據認定該詐欺集團業已利
    用被告甲○○名下申辦之上開電話門號，作為對被害人乙○
    ○詐欺取財犯罪工具，而有實行詐騙之犯罪行為存在，則該
    詐欺集團所屬之正犯，既未透過被告之幫助行為實行詐欺取
    財之犯行，被告所為自無從成立幫助犯。
(三)、被告甲○○於偵、審中一再否認其有申辦該行動電話門號之
    舉，而公訴意旨雖指訴被告，將其國民身分證、健康保險卡
    交付予該詐欺集團成員持以向威寶電信公司申辦該行動電話
    門號云云，然觀諸公訴人起訴所引用證據方法之待證事實，
    諸如該行動電話門號申請書之被告署名與被告之真正簽名有
    相似之處、被告所辯係將證件交予他人並不足採云云，究係
    認定被告係自行申辦或委由他人申辦該行動電話門號，指訴
    論證不一，又參以該行動電話門號申請書（警卷第30頁、原
    審卷第13頁），並無任何代被告為申辦之記載，復無其他積
    極事證足認有被告委由他人申辦該行動電話門號之情事，是
    就本件起訴被告委由詐欺集團成員申辦電話門號之犯罪事實
    而言，自無從遽為不利被告之審認。此外，縱認被告係將名
    下申辦之電話門號交付他人使用，惟其於該詐欺集團正犯尚
    未藉此與被害人乙○○聯絡以之實際作為犯罪工具，依正犯
    從屬性理論，被告之行為亦不成立犯罪。
六、綜上所述，本件既無法證明該詐欺集團所屬正犯所為以詐欺
    取財犯行之實行行為係被告認識之內容，且係基於此認識而
    予以交付其電話門號之方式，施以助力，實難認被告有何幫
    助詐欺取財之故意存在。此外，復查無其他積極證據足資認
    定被告就公訴意旨所指幫助詐欺取財犯行。原審因而以不能
    證明被告有被訴幫助詐欺取財罪，而為被告無罪之諭知；復
    敘明檢察官移送併辦部分（臺灣高雄地方法院檢察署99年度
    偵字第13163 號），因被告被訴上開部分既經諭知無罪判決
    ，本案既未成罪，即無從與併案部分具有實質上或裁判上一
    罪關係，又非起訴效力所及，是此併案部分無從予以審理，
    應退由該署檢察官另為適當之處理，經核尚無違誤。
七、原審公訴人上訴意旨略以：「被害人乙○○於警詢中未稱「
    僅」係以「網路」即時通與佯稱網路賣家取得聯繫；又即時
    通尚分為網路、行動即時通訊，原審何以得知詐欺集團成員
    以「網路」即時通，而非使用「行動」即時通訊聯絡被害人
    。被害人既明確指述本件行動電話為詐欺集團成員所留下之
    聯絡電話，是詐欺集團成員係否以該行動電話門號與被害人
    取得聯繫，進而指示被告至ATM 自動櫃員機前匯款，原審就
    此並未調查完備；又被告將其上開門號提供予詐欺集團成員
    用以詐騙財物，除原審認定之被害人乙○○外，尚有被害人
    王姿云亦於98年8 月11日上網瀏覽後，並以上開門號與詐欺
    集團成員聯絡，因而受騙匯款新台幣7,000 元至曾翠珊（另
    為不起訴處分）所有之香港上海匯豐銀行臺北分行00000000
    00000 號帳戶內。被害人王姿云受騙匯款所使用之門號與上
    開被告申辦之門號相同，自應成立幫助詐欺犯行，原審未及
    審酌，就此部分漏未判決」等語。然依上開理由欄五、(一)部
    分之被害人警詢陳述內容，足可認定本件被害人僅以「網路
    即時通」與佯稱網路賣家取得聯繫之事實，又本院復囑請原
    承辦員警再對被害人詢問結果，亦據被害人陳明其遭詐騙時
    與歹連聯絡之「即時通」，係網路即時通（雅虎即時通），
    而歹徒所留之行動電話均關機無法撥通等情在卷（見本院卷
    第32頁反面）。是原審所為被告無罪之諭知，採證認定並無
    違誤，復敘明將上開被害人王姿云受騙匯款部分，退由檢察
    官另為適當之處理，亦無不當。本件上訴所執前詞，指摘原
    判決不當，為無理由，應予駁回。至於上訴意旨所陳上開被
    害人王姿云受騙匯款部分，應由本院併案審理（臺灣高雄地
    方法院檢察署99年度偵字第27962 號「含同署99年度偵字第
    13163 號及臺灣臺北地方法院檢察署99年度偵字第5897號等
    卷宗），因被告被訴上開部分，既經本院維持原審無罪之判
    決，則本件與上開併案部分即無有何實質上或裁判上一罪關
    係，此併案部分亦應退由該署檢察官另行處理，附此敘明。
八、被告甲○○經合法傳喚，無正當理由，於本院審理期日不到
    庭（見本院第28、35頁之送達證書、刑事報到單），依據刑
    事訴訟法第371 條規定，不待其陳述，逕行判決。
據上論斷，應依刑事訴訟法第368 條、第371 條，判決如主文。
本案經檢察官孫小玲到庭執行職務。
中    華    民    國    99    年    11    月    9     日
                  刑事第三庭    審判長法  官  莊崑山
                                      法  官  唐照明
                                      法  官  張意聰
以上正本證明與原本無異。
本件判決不得上訴。
中    華    民    國    99    年    11    月    9     日
                                      書記官  陳金卿

司法院資訊處製作；財團法人民間司法改革基金會備份。
